【裁判字號】    91,訴,164
【裁判日期】    920828
【裁判案由】    誣告
【裁判全文】
臺灣臺東地方法院刑事判決                          九十一年度訴字第一六四號
    公  訴  人  臺灣臺東地方法院檢察署檢察官
    被      告  乙○○
右列被告因誣告案件，經檢察官提起公訴 (九十年度偵字第二一七五號)，本院判決
如左：
    主  文
乙○○無罪。
    理  由
一、本件公訴意旨略以：被告乙○○明知丁○○有委託己○○、丙○○夫妻二人處理
    其子彭國進之後事，並交付台東信用合作社00000000000000號活
    期儲蓄存款存摺、開戶印鑑供彼等支領該帳戶內之款項以為支應，猶意圖使己○○、丙○○受刑事訴追，先於民國（下同）九十年五月七日，向不識字之丁○○
    謊稱欲代行辦理彭國進之後事，取得丁○○之印章而在其個人製作之委託書上簽
    名蓋章，且未將該枚印章歸還丁○○。進而該月初，盜用前開印章，至臺東市○○路三０三號之吳漢成律師事務所，委託不知情之吳漢成律師代繕告訴狀，指摘
    己○○、丙○○二人先後於該年四月三日、十三日，盜用丁○○之首揭存摺及印
    鑑，並填載取款憑條，領取該帳戶內之新台幣（下同）四萬元及三萬元後，再存
    入丙○○之台灣省中小企業銀行臺東分行帳戶內，而共同涉有詐欺、侵占、竊盜
    、偽造文書等罪嫌之不實事實，並在尾頁具狀人欄偽造丁○○之署押、加蓋丁○○之印章，進而於同年五月十七日持向臺灣臺東地方法院檢察署遞狀誣告，足以
    生損害於丁○○、己○○及丙○○，因認被告涉犯有刑法第一百六十九條誣告罪
    及第二百十六條、第二百十條之行使偽造文書罪嫌等語。
二、按犯罪事實應依證據認定之，無證據不得推定其犯罪事實，刑事訴訟法第一百五
    十四條定有明文。次按，誣告罪之立，以明知所告事實之虛偽為要件，若輕信傳
    說懷疑誤告，縱令所告不實，因其缺乏誣告故意，仍難使負刑責（最高法院二十
    年上字第二五三號判例要旨可資參照）。公訴人認被告乙○○涉犯有右揭犯行，
    無非係以證人己○○、丙○○及丁○○之指述、吳漢成律師事務所函覆被告係隻
    身前往吳漢成律師事務所委請代撰告訴狀及法務部調查局鑑定上該告訴狀上之簽
    名係被告所簽為主要論據。訊據被告堅詞否認有何誣告及行使偽造文書之犯行，
    並以：伊係朝天宮委員，彭國進住在朝天宮附近，而丁○○因時常前來，因而認
    識，伊前聽聞彭國進過世後，丁○○領有一百六十萬之補助金，曾勸丁○○要好
    好保管該筆金錢，嗣於九十年五月七日丁○○向其表示拿不到錢，伊方主動協助
    尋找方查知該筆補助金已存入丙○○之戶頭，嗣由丁○○自信用合作社領錢後，
    委任伊對己○○、丙○○提出告訴等語置辯。經查：
（一）丁○○之子彭國進於九十年三月間去世後，東和外科由總務主住甲○○代表致
      贈丁○○一百六十萬元之慰問金，其中二十萬元以現金給付，而其餘一百四十
      萬元則開立票據號碼為：ＥＨ0000000之支票一紙乙節，業據證人甲○○於本院調查時證述明確，並有上開支票影本一紙在卷足憑。又丁○○隨即交
      付十萬元予己○○、丙○○以為處理彭國進後事之用，另十萬元則由丙○○偕
      同丁○○於九十年三月二十八日，至臺東縣臺東市信用合作社馬蘭分社，開立
      戶名為丁○○，帳號為四三四○－三號後存入，並由丙○○負責保管帳本及印
      鑑章，而上開支票則存入丙○○在臺灣中小企業銀行臺東分行帳號為0000
      0000號之帳戶內等情，亦據證人丙○○證述在內，並有臺東縣臺東市信用
      合作社於九十一年十二月二十三日以東信社總字第二七八五號函及臺灣中小企
      業銀行臺東分行於九十二年一月九日臺東字第三三○九號函各一紙在卷足憑。
（二）而證人甲○○於交付上開款項時，有丁○○、己○○、丙○○等人在場，業據
      證人甲○○供述在卷，且就該筆款項如何運用、處理事宜，亦係由丁○○、己○○、丙○○等人商討決定，亦據證人己○○、丙○○供述在卷，是證人己○○、丙○○之證述僅能證明東和外科交款及渠等商討如何運用該筆款項之經過
      ，且於前開決議時，被告均不在場等情，尚無法證明被告有何誣告犯行，而被
      告既未在場亦未參與，是自無法得知該筆款項究係交由何人處理。
（三）被告於本院調查時供稱：伊係臺東市○○街朝天宮委員，而丁○○於九十年五
      月七日前去朝天宮向被告表示東和外科所致贈之慰問金現下落不明，央求被告
      協助，伊因體恤被告年老方代為查詢等語，而參諸證人即臺東市中心里里長戊○○於本院調查時證稱：「（問：當時己○○跟丙○○夫妻有經過協議把一筆
      一百四十萬元的支票存入丙○○戶頭的事情你知道嗎？）答：事前不知道，是
      事後才知道的。」、「（問：你知道的情形是怎麼樣子？）答：這筆錢之前她
     （丙○○）存的時候我不知道，後來聽說是丁○○找乙○○要把這筆錢要回來
      。」及「（問：你在外面聽到有人放風聲說錢被己○○、丙○○吃掉的事情的
      內容是什麼？）答：也不是說吃掉，是聽到丁○○說要買東西，要回那筆錢，
      他又不敢直接跟己○○講。」等語，另證人甲○○於本院調查時亦證稱：「（
      問：丁○○之後是否有為了這筆錢到你們東和外科？）答：有的。但我告訴他
      錢的事情，我已經交給你了，我不再過問，他那時來找我，是對我說這個錢有
      問題，找我的時間，是在我交錢後隔了半年後，才來找我的，我跟他說如果錢
      有問題的話，就去找己○○。」等語明確，是證人丁○○確欲拿回該筆款項自
      主使用，而對外表示欲追討等語，故被告前揭所述，堪信為真實。雖證人丁○○於偵查及本院調查時均證稱：伊上開慰問金全交由證人己○○、丙○○管理
      ，渠等有還錢，伊並未委託被告代為追討云云。惟若如證人丁○○所述慰問金
      代管一事並無爭議，則其事後豈又會前去東和外科欲與證人甲○○理論，並向
      其表示該筆錢有問題？是證人丁○○前揭所述，顯係因己○○、丙○○夫妻事
      後已將代管之慰問金歸還，而不欲再行追究，所為迴護己○○夫妻之詞，不足
      採信。
（四）被告因聽信證人丁○○所述，遂於九十年五月七日偕同丁○○向丙○○取回前
      開丁○○臺東市信用合作社之帳本及印章後，丁○○便委託被告代為處理該筆
      慰問金，並自信用合作社提款七千元、一萬九千九百元與被告並交付上開印章
      ，要求被告委請律師對己○○、丙○○二人提起告訴等情：
    (1)依臺東市信用合作社九十二年六月二日以九十二東信總字第一二二七號函所附
      之臺東市信用合作社活期儲蓄存款取款憑條觀之，其上亦確有證人丁○○之簽
      名及印章，是丁○○確曾於九十年五月八日、十日分別提款一萬元及一萬九千
      九百元自明。而訊之證人丁○○於偵查中亦坦承曾分別於九十年五月七日、九
      日交付被告七千元、一萬九千九百元等情，惟稱：會交付上該款項是因為被告
      說車子要加油云云，衡諸常情，一般自小客車每次加油費用應不致超出二千塊
      ，是證人丁○○稱交付上開款項係供被告車子加油使用乙節，自難採信。
    (2)被告受證人丁○○之託，於九十年五月十日，攜證人丁○○之印章，委任吳漢
      成律師代繕告訴狀，對己○○、丙○○二人提出告訴，有被告提出其上確有被
   告簽名、蓋章之委任書二紙、告訴狀及吳漢成律師事務所函各一紙在卷足憑。
      被告與證人丁○○並非至親好友，且與證人己○○、丙○○既無過節，亦無恩
      怨，若非證人丁○○委託並交付款項予被告，被告豈會自己出錢委任律師書寫
      訴狀對提出證人己○○、丙○○二人告訴？
    (3)另證人丁○○於偵查中亦自承委任狀及告訴狀上之印章均係其所有無訛，而本
      院於該調查時亦當庭勘驗，上開委任狀、告訴狀上之印章與證人丁○○在臺東
      市信用合作社馬蘭分社之印章，係屬相同，有勘驗筆錄一紙在卷足憑，而證人
      丁○○就該印章為何為被告所使用乙節，卻改稱：伊不認識被告云云，惟若證
      人丁○○不認識被告，又豈會交付前開款項與被告？被告又豈會代一不相識之
      人委任律師？此要與常理有違。
（五）綜上所述，證人丁○○確曾央求被告代為追討上開慰問金，並要求被告代為委
      任律師對證人己○○、丙○○二人提出告訴，被告因聽信其言而為之，自無誣
      告之犯意，依首揭說明，自與誣告罪之構成要件有間，而被告既係受證人丁○○之託而於告訴狀代為書寫姓名，此亦與偽造文書罪之構成要件不符。是依上
      開說明，公訴人所舉之證據不足以證明被告確有何誣告及偽造文書之犯行，此
      外復查無其他積極證據，足認被告確有公訴人所指之犯行，不能證明被告犯罪
      ，依法應諭知無罪之判決。
據上論斷，應依刑事訴訟法第三百零一條第一項，判決如主文。
本案經檢察官廖偉志到庭執行職務。
中     華     民     國     九十二     年      八      月     二十八    日
                                  臺灣臺東地方法院刑事庭
                                          法  官  柯姿佐
右正本證明與原本無異。
如不服本判決，應於判決送達後十日內向本院提出上訴狀。（須附繕本）
「切勿逕送上級法院」
                                          書記官  蘇美琴
中     華     民     國     九十二     年      九      月       一      日


司法院資訊處製作；財團法人民間司法改革基金會備份。
